【裁判字號】    89,上更(一),589
【裁判日期】    890913
【裁判案由】    傷害致死
【裁判全文】
臺灣高等法院刑事判決                  八十九年度上更(一)字第五八九號
    上  訴  人
    即  被  告  甲○○
    義務辯護人  丙○○
右上訴人因傷害致死案件，不服台灣桃園地方法院八十六年度訴字第一六二八號中華
民國八十七年一月十二日第一審判決（起訴案號：台灣桃園地方法院檢察署八十六年
度偵字第一三一九六號），提起上訴，經判決後，由最高法院發回更審，本院判決如
左：
    主  文
原判決撤銷。
甲○○傷害人之身體，因而致人於死，處有期徒刑參年肆月。
    事  實
一、甲○○與李紀瑞珍為夫妻關係，平日感情尚稱良好，於民國（下同）八十六年八
    月十四日晚上，二人用膳飲酒後，於十九時許與其子女共同至中壢市百戰百勝Ｋ
    ＴＶ唱歌，至當天晚上十時許，甲○○復至友人處喝酒聊天，李紀瑞珍則帶子女
    先行返家，復出門參加住戶管理委員會之會議；甲○○至晚上十一時許返家，發
    現李紀瑞珍不在家中，遂至鄰居家中找回李紀瑞珍，嗣後並與李紀瑞珍因會議內
    容、小孩子教育及房屋貸款問題發生爭吵，二人爭吵至翌日（八月十五日）凌晨
    零時三十分許，甲○○因飲酒過量致精神耗弱，竟基於傷害之犯意，憤而出手毆
    打李紀瑞珍頭部、臉部及背部，李紀瑞珍不甘示弱反擊其頭部及頸部，甲○○盛
    怒之下，可預見李紀瑞珍當晚亦飲酒，若將之推倒，頭部可能撞及他物，會引起
    顱內出血，且人在意識不明中嘔吐物會嗆入呼吸道，致窒息死亡，詎仍用力將李
    紀瑞珍向後推，致李紀瑞珍倒地，頭部著地，撞及大門後之突出物，發生頭部外
    傷，引致顱內出血、枕部硬膜下血腫，在意識不明中李紀瑞珍發生嘔吐，嘔吐物
    嗆入呼吸道窒息，甲○○乃與其女兒李婭寧施予急救，並隨即將李紀瑞珍送醫急
    救後，李紀瑞珍終因在意識不明時，吸入胃嘔吐物不治死亡。甲○○隨即向桃園
    縣警察局中壢分局仁愛派出所警員卓冠義自首，經告知其犯罪地屬內壢派出所管
    轄，乃轉往內壢派出所向警員高信義坦承犯罪而接受裁判。
二、案經台灣桃園地方法院檢察署檢察官相驗後自動檢舉偵查起訴。
    理  由
一、訊據上訴人即被告甲○○對於前開時地因住戶管理委員會議內容、小孩子教育及
房屋貸款等問題而與李紀瑞珍發生爭吵，並憤而出手毆打李紀瑞珍頭部、臉部及
    背部，李紀瑞珍不甘示弱反擊其頭部及頸部，甲○○盛怒之下，將李紀瑞珍推倒
    ，致李紀瑞珍倒地及頭部撞及大門後突出物造成頭部外傷，經送醫急救後不治死
    亡之事實坦承不諱，核與被害人之母乙○○指述及其女李婭寧證述情節相符，並
    有現場相片三十張在卷可稽，被告雖辯稱：伊當時喝酒醉，不省人事，伊不知道
    發生何事，係飲酒後不慎將被害人李紀瑞珍推倒在地，伊對於李紀瑞珍倒地及頭
    部撞及大門後之突出物等情，均無預見之可能云云。
二、惟查：
  (一)死者李紀瑞珍，係因被丈夫毆打推倒在地，碰到突出物，發生頭部外傷，引致顱
    內出血、枕部硬膜下血腫，在意識不明中發生嘔吐，嘔吐物嗆入呼吸道，致窒息
    死亡，業經檢察官督同法醫師相驗屬實，有台灣桃園地方法院檢察署檢察官相驗
    屍體證明書、驗斷書、法醫相驗報告表及台灣高等法院檢察署法醫中心鑑定書附
    卷可證，並經被告之女兒李婭寧於警訊時證稱：「：：爸爸和媽媽在客廳吵架，
    吵了一個多小時，爸爸就到房間叫我說，媽媽受傷了，趕快送她到醫院，：：然
    後就馬上和爸爸一起送媽媽到醫院就醫，由爸爸抱著媽媽下樓，爸爸載媽媽和我
    一起送到省立桃園醫院急救：：」等語詳確（八十六年度相字第一０五四號偵查
    卷第五頁反面），被告於警訊時亦供稱：「：：在打我妻子時，我妻子後腦部撞
    擊到鐵門的毛釘處倒地，我看她沒有動靜，並拿枕頭墊著，並幫她擦藥（面速立
    達姆），用毛巾擦拭她的臉（因打她之後，她有吐出穢物）：：」等語不諱（八
    十六年度相字第一０五四號偵查卷第二頁反面），足證被害人李紀瑞珍之死亡，
    係為被告毆打中推倒在地，碰到突出物，發生頭部外傷，引致顱內出血，枕部硬
    膜下血腫，在意識不明中發生嘔吐，嘔吐物嗆入呼吸道，致窒息死亡，堪資認定
    。
  (二)又查一般人飲酒後與人發生爭執，彼此間有拉扯行為時，通常均以未能顧及用力
    之大小，被告與其妻李紀瑞珍發生爭執，在酒力之催逼下，除毆打李紀瑞珍之臉
    部及身體外，並用力推其倒地，致其頭部碰撞到鐵門之突出物，則被告用力之猛
    無庸置疑。被告雖一再辯稱伊對於李紀瑞珍倒地及頭部撞及大門後之突出物等情
    ，均無預見之可能云云；惟按刑法第二百七十七條第二項之傷害致死罪，依刑法
    第十七條之規定，係以行為人對於結果之發生有預見之可能為要件，而該條所定
「如行為人不能預見其發生時，不適用之」，係以客觀的預見可能性，為限定對
    於加重結果之因果關係及過失概念。該能預見應以行為當時客觀存在之一般情形
    及行為後可能預見其發生之情形為基礎加以觀察，與行為人主觀上有無預見有別
    （最高法院八十五年度台上字第二三九七號判決參照）。換言之，所謂能預見乃
    以行為人客觀上能預見為已足，不以其主觀上有預見為必要。而人體之頭部，乃
    人之生命中樞及要害部位，其構造甚為脆弱，倘因之碰及外物，極易造成腦震盪
    或顱內出血等傷害，而引起嘔吐，且嘔吐物極易嗆入呼吸道，致窒息死亡，此乃
    一般人所能預見，被告乃具通常智識之成年人，當天晚上亦知被害人有飲酒，衡
    情對於上開結果尤應有所預見，則被告對於被害人之因傷害致死，即不能不負責
    任，被告辯稱被害人之死亡結果非其所能預見云云，自無可採。從而被告之傷害
    行為與被害人之死亡間，顯有相當之因果關係。本件事證明確，被告犯行洵堪認
    定。
  (三)又被告另辯稱：其當時酒醉，不知發生何事云云，惟依被告酒後尚知找回被害人
    ，且互相爭吵互毆，並於案發後將被害人送醫，足見其確知當時之傷害行為，並
    無致心神喪失之程度，所辯無非卸責之詞，不足採信。
三、核被告甲○○所為，係犯刑法第二百七十七條第二項前段之傷害致死罪。被告肇
    禍後，在未被偵查犯罪之機關發覺前，即向警方自首，接受偵訊並坦承犯行，業
    據承辦本案之桃園縣警察局中壢分局內壢派出所向警員高信義證述在卷，並有警
    訊筆錄可按，被告係對於未發覺之罪自首而受裁判，應依法就有期徒刑部分減輕
    其刑。又案被告當晚喝酒甚多，神智及講話不清楚等情，業據當時一起喝酒及載
    被告回家之證人江琳榖結證綦詳，參以被告夫妻平日感情尚好，偶因細故爭吵互
    毆，以致被告行為失常，足見其行為時係精神耗弱之人，應依法減輕其刑，並遞
    減之。
四、原審予被告論罪科刑，固非無見，惟查原判決對於被告如何預見李紀瑞珍死亡結
    果之發生，未於事實欄中確實記載，自有未合，且對於被告係精神耗弱人，亦未
    據以認定，減輕其刑，亦有未當，被告上訴意旨，否認有傷害致死犯行，雖無足
    取，惟原判決既有上開可議之處，自屬無可維持，應予撤銷改判，爰審酌被告與
    被害人係夫妻，於犯後對被害人施以急救，且尚有三名年幼子女待其撫育照料、
    肇禍後頗具悔意，犯罪後態度尚稱良好等一切情狀，量處有期徒刑三年四月，以
    示懲儆。
據上論斷，應依刑事訴訟法第三百六十九條第一項前段、第三百六十四條、第二百九
十九條第一項前段，刑法第二百七十七條第二項前段、第十九條第二項、第六十二條
前段，判決如主文。
本案經檢察官劉靜婉到庭執行職務。
中      華      民      國    八十九    年      九      月    十三      日
                                台灣高等法院刑事第十五庭
                                    審判長法  官  房  阿  生
                                          法  官  鄧  振  球
                                          法  官  胡  泉  田
右正本證明與原本無異。
如不服本判決應於收受送達後十日內向本院提出上訴書狀，其未敘述上訴之理由者並
得於提起上訴後十日內向本院補提理由書（均須按他造當事人之人數附繕本）。
                                          書記官  葉  國  乾
中      華      民      國    八十九    年      九      月     二十     日
附錄：本案論罪科刑法條全文
刑法第二百七十七條
傷害人之身體或健康者，處三年以下有期徒刑，拘役或一千元以下罰金。
犯前項之罪，因而致人於死者，處無期徒刑或七年以上有期徒刑，致重傷者，處三年
以上、十年以下有期徒刑。


司法院資訊處製作；財團法人民間司法改革基金會備份。
